【裁判字號】    88,簡上,370
【裁判日期】    891115
【裁判案由】    清償借款
【裁判全文】
臺灣板橋地方法院民事判決  八十八年度簡上字第三七○號
    上  訴  人  甲○○
   現已更名為施美如） 現居.
    上  訴  人  乙○○  住臺北.
右當事人間請求清償借款事件，上訴人對於中華民國八十八年八月十二日本院板橋簡
易庭八十八年度板簡字第一六九二號第一審簡易判決提起上訴，本院判決如左：
    主  文
原判決關於駁回甲○○後開第二項之訴部分，暨命負擔訴訟費用之裁判均廢棄。
右廢棄部分，乙○○應再給付甲○○新台幣壹拾伍萬元，及自八十八年四月二十八日
起至清償日止，按年息百分之五計算之利息。
乙○○之上訴駁回。
第一、二審之訴訟費用，由乙○○負擔。
    事  實
甲、上訴人甲○○方面：
一、聲明：求為判決如主文所示。
二、陳述：除與原判決記載相同者，茲引用之外，補稱：
    （一）上訴人即被上訴人乙○○於其與生母施許甚間竊盜及侵占案件偵查中（臺
    灣板橋地方法院八十八年度偵字第二二三五號），曾提及該新台幣（下同）十五
    萬元匯款之事係施許甚欠伊之款，託上訴人甲○○匯款予伊等語，與乙○○於八
    十八年十二月七日鈞院開庭時，其當庭復稱係甲○○欠伊之會款云云，陳述牛頭
    不對馬嘴。且若果乙○○所言屬實，何以當庭詢問乙○○該會款之會首為何人？
    會員若干？每月會款多少錢？內標或外標？等疑點時，乙○○均無法回答。
    （二）乙○○遠居台北，因此，甲○○循乙○○之要求予以匯款，此項行為合乎
    經驗法則，且若非借款，則又豈有平白匯款之理，況兩造係姐妹，未令乙○○出
    具借據亦符常情，且甲○○已將金錢移轉予乙○○，有匯款單（準備書狀誤載為
    匯票）足可証明，依民法第四百七十四條規定，兩造間之借貸關係顯已成立。
    （三）乙○○對取得甲○○交付之十五萬元並不否認，惟以該款係屬會款作為抗
    辯，但依舉證責任分配原則，此項事實應由乙○○負舉證之責，今乙○○未能提
    出有力證據，以實其說，其抗辯顯無理由。
三、證據：除援用第一審所提證據外，補提：聲請訊問證人施許甚、施佑霖。
乙、上訴人乙○○方面：
一、聲明：求為判決：
    （一）原判決不利上訴人乙○○部分廢棄。
    （二）右廢棄部分上訴人甲○○第一審之訴駁回。
    （三）上訴人甲○○之上訴駁回。
二、陳述：除與原判決記載相同者，茲引用之外，補稱：
    （一）對五萬元借款部分上訴理由：
          按消費借貸為要物契約，因借用物之交付而生效力，甲提出借據，如表明
      已收到借款，尚不足證明其交付借款之事實，如經乙爭執，仍須就交付借款之
      事實負舉證責任（最高法院五十五年台上字第九五二號判決、五十七年台上字
      第二六七四號判決參照）。本件上訴人即被上訴人甲○○所提五萬元之借據，
      僅記載：「借款五萬元」，並未表明係向何人借款，亦未表明乙○○已收到五
      萬元，則甲○○自應就交付借款之事實負舉證責任。再者，甲○○事隔十年才
      提出借款清償之請求，亦違反常理。
    （二）有關十五萬元部分之答辯理由：
      １．甲○○稱十五萬元是八十五年的時候乙○○在土城打電話稱要買房屋，而
      匯款予乙○○云云，並非事實，蓋乙○○早在七十六年間就已在土城買了房子
      ，八十五年間並無買房子之事，豈有可能為了買房子之事打電話向上訴人借款
      。
      ２．實則該十五萬元係乙○○經甲○○及母親施許甚介紹，共同以「龍華素食
      店」名義參加訴外人胡守恭為會首邀集之互助會共三會（自七十三年七月二十
      日開標，會員連會首共三十二會），甲○○在約八十四年九月間標得會款時，
      並未交付得標之合會金予乙○○，僅由甲○○親筆書寫交付乙○○一張會款結
      算單，因甲○○及施許甚經營素食店需錢周轉，故口頭上暫行借用，本件十五
      萬元之匯款單即甲○○及母親多年來向乙○○借款（包括積欠之合會金）而匯
      款償還乙○○之證明，如今事隔三年甲○○反持該還款之匯款單指乙○○向伊
      借款，洵與事實不符。
      ３．甲○○已當庭承認互助會之結算單為伊所書寫，更可證甲○○並未將該次
      標得之會款交予乙○○，而係借用，故由甲○○書寫結算單交乙○○，證明借
      用之金額，蓋以一般常理來看，標到的會都是由會首寫結算單給得標者，為何
      是由甲○○寫結算單給乙○○？
      ４．證人施佑霖在南投地院作證時亦稱：「我媽媽說鄰居有一個會要不要參加
      ，他們說好」、「三人共同以龍華素食店的名義參加互助會」、「甲○○也沒
      有把得標的會款交給乙○○」，更足證確有互助會乙事，且上訴人並未把標得
      的會款交給乙○○。至證人施佑霖在鈞院八十九年十月十二日言詞辯論時證稱
      ：互助會是伊母親去標的，與事實不符，實際上三個會都是由甲○○出面去標
      的（因龍華素食店的財務都是甲○○在處理），顯見證人此部分證詞不實在。
      又證人於南投地院時證稱：「甲○○也沒有把得標的會款交給乙○○」，於鈞
      院作證時改稱：「乙○○回來拿會錢我有看到」，前後顯然不一，且證人於答
      詢時說話不肯定，多次推測之詞，其事後之供述顯係受到甲○○授意而為，偏
      頗不實，不足採信。
      ５．甲○○在八十九年二月二十四日上訴理由狀及答辯狀稱：「若非借款，則
      又豈有平白匯款之理」，然查匯款之原因甚多，可能為借貸，也可能為還款，
      也可能為投資，也可能為標會付會款，不一而足，因此僅憑一紙匯款單，而無
      其他積極證據，自不能遽認其係出於借貸而為之匯款。
三、證據：除援用第一審所提證據外，補提：互助會會單影本一件、會款結算單影本
    一件、土地及建物登記簿謄本各一件、匯款單影本一件為證，並聲請訊問證人胡
    守恭。
丙、本院依職權囑託台灣南投地方法院訊問證人施許甚、施佑霖。
    理    由
甲、程序方面：
    上訴人甲○○經合法通知，未於最後言詞辯論期日到場，查無民事訴訟法第三百
    八十六條各款所列情形之一，爰依上訴人乙○○之聲請，由其一造辯論而為判決
    。雖甲○○嗣於言詞辯論終結後具狀陳明遲誤言詞辯論期日之原因，並聲請再開
    辯論，惟本院核其事由既不符上開不到場之正當事由，且本件事證已明，應無再
    開言詞辯論之必要，合先敘明。
乙、得心證之理由
一、本件甲○○於原審起訴主張乙○○分別於七十八年八月十七日及八十五年八月二
    十九日向甲○○借款五萬元及十五萬元，惟乙○○迄無清償之意，爰依兩造間之
    借貸關係，訴請判令乙○○給付二十萬元及自支付命令狀繕本送達翌日起至清償
    日止按年息百分之五計算之利息等語。
二、乙○○則以：甲○○所提五萬元之借據，僅記載：「借款五萬元」，並未表明係
    向何人借款，亦未表明乙○○已收到五萬元，不足以證明乙○○有向甲○○借款
    ；又甲○○僅提出十五萬元之匯款單，並不足以證明係基於借款關係而匯款，實
    則該十五萬元係乙○○經甲○○及母親施許甚介紹後，三人共同以「龍華素食店
    」名義參加訴外人胡守恭為會首邀集之互助會共三會（自七十三年七月二十日開
    標，會員連會首共三十二會），甲○○在約八十四年九月間標得會款時，未交付
    得標之合標金予乙○○，僅由甲○○親筆書寫交付乙○○一張會款結算單，並以
    甲○○及施許甚經營素食店需錢周轉為由，向乙○○借用，甲○○嗣後將其與母
    親施許甚多年來向乙○○借款金額（包含該標得之合會金），匯款償還乙○○之
    證明，並非乙○○向甲○○借款等語資為抗辯。
三、查甲○○主張持有乙○○書立、載有「借款伍萬元整」字樣之借據一紙，甲○○
    並曾匯款壹拾伍萬元予乙○○之事實，有借據及匯款單各一紙為證，且為兩造所
    不爭執，應堪信為真正。茲本件應審酌之爭點在於乙○○是否確曾向甲○○借款
    共二十萬元？
四、就五萬元借款爭執之部分：
  （一）經查：甲○○主張乙○○曾於七十八年八月十七日借款五萬元，業據提出乙
  ○○所書立、載有「借款伍萬元整．乙○○．７８．８．１７」等字樣之借據一紙
  為證，且為乙○○於原審言詞辯論時當庭不爭執甲○○主張之借款事實，僅辯稱：
  「五萬元的借據，當初原告說要抵銷他欠我的薪水」等語在卷（見原審卷第十二頁
  反面），並於臺灣板橋地方法院檢察署八十八年度偵字第二二三五號施許甚告訴乙
  ○○竊盜案件偵查中一致是承：「借據是我簽的，因我在我妹延平南路小吃店工作
  ，五萬元係工資，叫我寫借條才給我」等語明確（見該偵查卷第十九頁反面），足
  認該借據確係甲○○交付五萬元予乙○○後，要求乙○○簽寫交予甲○○收執甚明
  ，是甲○○主張兩造間確有五萬元借貸關係之事實，應堪信為真實。乙○○辯稱該
  借據並未表明係向何人借款，亦未表明乙○○已收到五萬元云云，顯係卸責之詞，
  不足採信。
  （二）又甲○○雖事隔十年始訴請返還，其或係基於兩造間有寬限清償之約定，或
  係礙於姐妹情誼等諸多原因，不一而足，均有可能，惟何時提出訴訟，洵屬其決定
  權利行使時間之自由，既未罹於時效期間，亦無違反經驗法則之可言，是乙○○指
  甲○○十年後始起訴，違反經驗法則云云，亦無足採。至乙○○之辯詞中提及有薪
  水可抵銷、該五萬元係工資云云，均未見其舉證以實其說，既屬片面陳述，亦不足
  據為對其有利之認定。
  （三）從而，甲○○依兩造間之借貸契約關係，訴請判令乙○○應給付甲○○五萬
  元，應屬有據，原審據以判決乙○○應為上開給付，核屬正當，乙○○就此部分上
  訴指謫原判決不當，求予廢棄改判，為無理由，應予駁回。
五、就十五萬元借款爭執之部分：
  （一）次查：甲○○主張乙○○曾於八十五年八月二十五日借款十五萬元，業據提
  出金額為壹拾伍萬元之鹿港鎮信用合作社匯款委託書（證明書）一紙為證，且為乙
  ○○於臺灣板橋地方法院檢察署八十八年度偵字第二二三五號施許甚告訴乙○○竊
  盜案件偵查中自陳：「另十五萬元匯款，是我向母親說要用錢，我母親叫我妹（按
  即指甲○○）匯給我」等語明確（見該偵查卷第十九頁反面），核與證人施許甚於
  同日偵訊中證稱：「十五萬元不是我匯的，是甲○○自己的錢」等語（同上偵查卷
  第二十頁）、並於本院囑託台灣南投地方法院訊問中證陳：「我們是借錢的，與會
  都沒有關係」等語相符，足認該十五萬元之匯款單確係甲○○以匯款方式借貸予乙
  ○○之借款憑據，甲○○主張兩造間有十五萬元借貸關係之事實，亦堪信為真實。
  （二）乙○○雖辯稱該十五萬元匯款係甲○○向其借用共同參加以訴外人胡守恭為
  會首之合會而標得之合會金，甲○○嗣後以匯款方式返還乙○○借款，並非甲○○
  借款予乙○○云云，惟其所為此項辯解與其與另案中已自承之陳述不一，與前已認
  定之事實不符，已難憑採；即乙○○提出之會單及甲○○書寫之結算單，均僅足以
  證明其與甲○○有共同跟會之事實，並不足以證明其應得之合會金甲○○未交付予
  伊；況縱其所言甲○○未交付其應得之合會金乙節屬實，亦與其主張甲○○將該應
  交付予伊之合會金轉為借貸關係之事實，仍屬二事，僅以合會金未交付之事實，容
  無從證明甲○○曾向乙○○借款，進而匯款返還乙○○，是乙○○主張該匯款係甲
  ○○返還借款予伊云云，亦難採信。
  （三）雖本院囑託台灣南投地方法院訊問證人施佑霖時，證人施佑霖曾證稱：「甲
  ○○也沒有把標得的會款交給乙○○」等語，惟此項陳述本即與其同時連續所為之
  陳述：「三人得標的金額在得標當時已各自拿清楚了，與借款沒有關係」等語，語
  意並不一致，就三人共同跟會而得標之合會金是否交付乙○○乙節待證事實，並不
  清楚，尚無法摘取前後陳述中之片斷而認定證人證詞之真意，本院為求明瞭，乃再
  傳訊證人施佑霖到庭由本院親自訊問，證人於此次訊問中即清楚證述：「他們有參
  加互助會．．．乙○○標的就給乙○○，甲○○標的就給甲○○．．．乙○○打電
  話給我媽媽，說她要標會，我媽媽就替她標，標了以後錢有跟她算清楚」、「因為
  我都在家我清楚，乙○○回來拿合會錢的時候我有看到」等語明確，是證人證詞之
  意確係指乙○○得標之合會金已於得標後結算清楚，並無甲○○未交付乙○○得標
  合會金之問題甚明，此均有筆錄在卷可憑，是證人施佑霖之證詞並不足以據為有利
  於乙○○之認定，乃乙○○一則先截取證人施佑霖於台灣南投地方法院所為不清楚
  、然對其有利之「甲○○也沒有把得標的會款交給乙○○」一語之證詞，認甲○○
  未將標得之合會金交給乙○○，一則反又指謫同一證人於本院作證之證詞「乙○○
  回來拿會錢我有看到」等語，與前所為證詞不一，係經授意所為而不實在，其所為
  之指謫既嫌無據，且不僅忽略證人前次證詞之整體性，復未顧及證人後次證言之真
  意，顯係斷章取義之辯，不足採信。
  （四）至乙○○於本院準備程序終結後之最後言詞辯論時始聲請訊問證人即會首胡
  守恭，其證據方法之提出已嫌遲延，況其亦自承証人僅能證明係何人前往標會及拿
  取合會金，並不知悉兩造間之借貸及匯款事宜，是此一證據方法即與本件待證事實
  無涉，顯無傳喚之必要，附此敘明。
  （五）從而，甲○○依兩造間之借貸契約關係，求為判令乙○○應再給付甲○○十
  五萬元，亦屬有據，原判決遽以駁回其請求，尚有未當，甲○○上訴指謫原判決不
  當，求予廢棄改判，為有理由，應由本院就此部分予以廢棄改判。
六、本件事證業臻明確，乙○○其餘關於甲○○有借貸乙○○應得之合會金之攻擊方
    法，無礙勝負判斷，爰不一一論列，附此敘明。
七、據上論結，本件甲○○之上訴為有理由，乙○○之上訴為無理由，依民事訴訟法
    第四百三十六條之一第三項、第四百五十條、第四百四十九條第一項、第三百八
    十五條第一項前段、第七十八條、第四百六十三條，判決如主文。
中      華      民      國    八十九    年      十一    月      十五    日
                                   臺灣板橋地方法院民事第三庭
~B審判長法  官  游婷麟
~B      法  官  白光華
~B      法  官  吳從周
右正本證明與原本無異。
不得上訴。
中      華      民      國    八十九    年      十一    月     二十      日
~B      法院書記官  許清琳


司法院資訊處製作；財團法人民間司法改革基金會備份。
